【裁判字號】    96,訴,9359
【裁判日期】    970407
【裁判案由】    損害賠償等
【裁判全文】
臺灣臺北地方法院民事判決              96年度訴字第9359號
原      告  甲○○
訴訟代理人  張立業律師
複  代理人  王世豪律師
被      告  丙○○
                        30弄.
            乙○○
上列當事人間請求損害賠償等事件，本院於民國97年3月24日言
詞辯論終結，判決如下：
    主  文
被告丙○○應給付原告新臺幣壹佰壹拾伍萬元，及自民國九十六
年十二月二十三日起至清償日止，按年息百分之五計算之利息。
原告其餘之訴駁回。
訴訟費用由被告丙○○負擔。
本判決原告勝訴部分得假執行。
原告其餘假執行之聲請駁回。
    事實及理由
一、本件原告原起訴請求：（一）被告丙○○應給付原告新台幣
    （下同）120萬元，及自起訴狀繕本送達翌日起至清償日止
    按年息5％計算之利息；（二）先位：被告乙○○應將坐落
    彰化縣溪州鄉○○段1097、1098地號土地所有權全部及地上
    建物即彰化縣溪州鄉○○段6建號門牌號碼彰化縣溪州鄉○
    ○村○○路○段120巷30弄2號房屋所有權全部（下稱系爭不
    動產），於民國95年3月27日以贈與為登記原因所為之所有
    權移轉登記予以塗銷。備位：1、被告間就系爭不動產所為
    贈與之債權行為及物權行為應予撤銷。2、被告乙○○應將
    系爭房地於95年3月27日以贈與為登記原因所為之所有權移
    轉登記予以塗銷。嗣訴訟中，變更為請求：（一）被告丙○
    ○應給付原告115萬元，及自起訴狀繕本送達翌日起至清償
    日止按年息5％計算之利息；（二）被告間就系爭不動產所
    為贈與之債權行為及物權行為應予撤銷；（三）被告乙○○
    應將系爭不動產於95年3月27日以贈與為登記原因所為之所
    有權移轉登記予以塗銷。核屬減縮應受判決事項之聲明，依
    民事訴訟法第255條第1項第3款之規定，應予准許，合先敘
    明。
二、原告主張：被告丙○○於民國95年2月10日向伊誆稱，其有
    客戶想購買南非天然彩鑽等珠寶，但因其所經營之貨色不夠
    齊全，欲向伊調借珠寶4件供該客戶鑑賞，如該客戶挑中，
    其即以同行價向伊購買轉售該客戶，否則於5日內歸還等語
    ，伊不疑有他，出借珠寶4件予其，詎其僅於95年4月3日返
    還2件珠寶及給付1件珠寶價金，另1件市值120萬元、重5.36
    克拉之南非天然彩鑽（下稱系爭彩鑽），未依約返還或給付
    價額，經伊催討，僅於95年4月9日給付伊5萬元，即逃逸無
    蹤，使伊受有115萬元之損害，爰依侵權行為或債務不履行
    之規定，請求被告丙○○賠償115萬元。又被告丙○○早已
    負債累累，其為逃避債務，以訂立虛偽贈與契約之方式以遂
    其脫產之目的，於95年3月27日將登記在其名下之系爭不動
    產贈與移轉登記予其父即被告乙○○，依民法第87條前段規
    定，其贈與為無效，以贈與為登記原因之所有權移轉亦為無
    效，應予塗銷，其所有權仍屬被告丙○○所有，然被告乙○
    ○怠於行使權利請求塗銷登記，伊自得依民法第242條規定
    代位被告丙○○請求被告乙○○塗銷所有權移轉登記。再被
    告丙○○除系爭不動產外，已無其他財產可供清償，其將系
    爭不動產無償贈與被告乙○○，亦有害及伊債權，依民法第
    244條之規定，訴請撤銷其贈與契約行為及所有權移轉登記
    行為，並塗銷移轉登記等語。並聲明：（一）被告丙○○應
    給付伊115萬元，及自起訴狀繕本送達被告之翌日起至清償
    日止按年息5％計算之利息；（二）被告間就系爭不動產所
    為贈與之債權行為及物權行為應予撤銷；（三）被告乙○○
    應將系爭不動產於95年3月27日以贈與為原因所為之所有權
    移轉登記予以塗銷；（四）願供擔保，請准宣告假執行。
三、被告方面：
（一）被告丙○○願意賠償原告系爭彩鑽損害115萬元。
（二）就原告請求撤銷被告間就系爭不動產所為贈與之債權行為
      及物權行為，及請求被告乙○○塗銷系爭不動產所有權移
      轉登記部分，則以：系爭不動產為乙○○所出資購買，僅
      係登記在丙○○名下，嗣因乙○○唯恐丙○○隨便處理，
      而將系爭不動產移轉登記回乙○○名下，並非如原告所稱
      為通謀虛偽之意思表示，亦無故意脫產詐害原告債權情事
      等語資為抗辯。並聲明：原告之訴駁回。
四、兩造不爭執之事實：
（一）被告丙○○於95年2月10日向原告借4件珠寶，約定5日內
      歸還，被告丙○○於96年12月23日僅歸還原告2件珠寶及
      給付1件珠寶價金，未歸系爭彩鑽（有原告提出之簽收憑
      證影本在卷可稽）。
（二）被告丙○○願意賠償原告系爭彩鑽損害115萬元。
（三）被告丙○○於95年3月27日將其名下之系爭不動產以贈與
      為原因移轉所有權登記予被告乙○○（有原告提出之土地
      及建物登記謄本在卷可稽）。
五、得心證之理由：
（一）按當事人於言詞辯論時為訴訟標的之捨棄或認諾者，應本
      於其捨棄或認諾為該當事人敗訴之判決，民事訴訟法第38
      4條定有明文。本件原告主張被告丙○○於95年2月10日向
      其借用系爭彩鑽，未依約歸還或給付價額之事實，業據其
      提出簽收憑證為證，又原告本於侵權行為或債務不履行之
      法律關係請求被告丙○○賠償系爭彩鑽115萬元及法定遲
      延利息，既經被告丙○○認諾在卷，依上說明，本院自應
      本於其認諾，為被告丙○○敗訴之判決。從而，原告請求
      被告丙○○給付115萬元及自起訴狀繕本送達翌日起算遲
      延利息，為有理由，應予准許。
（二）原告主張被告間就系爭不動產以贈與為登記原因之所有權
      移轉登記，係通謀虛偽意思表示，依民法第87條前段規定
      應為無效；或主張被告間無償贈與行為侵害其債權，依民
      法第244條規定訴請撤銷贈與行為及請求塗銷系爭不動產
      所有權移轉登記等語，為被告所否認，並以前揭情詞置辯
      。經查：
   1、按民法第87條第1項所謂通謀虛偽意思表示，乃指表意人
      與相對人互相故意為非真意之表示而言。第三人主張表意
      人與相對人通謀而為虛偽意思表示者，該第三人應負舉證
      之責（最高法院48年台上字第29號判例參照）。又應由原
      告負舉證之責，若原告先不能舉證，以證實自己之事實為
      真實，則被告就其抗辯事實即令不能舉證，或其所舉證尚
      有疵累，亦應駁回原告之請求（最高法院17年上字第917
      號判例參照）。本件原告主張被告間就系爭不動產所為之
      贈與及所有權移轉登記行為係通謀虛偽意思表示，為被告
      所否認，自應由原告就被告間故意非真意之表示，負舉證
      之責。惟查，原告就其主張，無非提出系爭不動產登記謄
      本為證，然該證據僅能證明被告間曾以贈與為原因而移轉
      系爭不動產所有權之客觀事實存在，對於被告間就系爭不
      動產贈與、移轉法律行為出於虛偽意思表示乙節，不能舉
      證證明，是原告對此事實無法證明，其主張被告間所為係
      通謀虛偽意思表示，而代位請求被告乙○○應將系爭不動
      以贈與為原因所為之所有權移轉登記予以塗銷，於法無據
      ，應予駁回。
  2、次按民法第244條第1項之撤銷權，依同法第245條規定，
      自債權人知有撤銷原因時起，一年間不行使而消滅。該項
      法定期間為除斥期間，其時間經過時權利即告消滅。此項
      除斥期間有無經過，縱未經當事人主張或抗辯，法院亦應
      先為調查認定，以為判斷之依據（最高法院85年台上字第
      1941號判例參照）。又所謂知有撤銷原因，係指知債務人
      所為者為無償行為，且有害及債權而言。本件原告依民法
      第244條第1項規定訴請撤銷被告間於95年3月27日就系爭
      不動產所為贈與行為，固主張其於95年4月27日查詢系爭
      不動產登記謄本，始知悉被告間所為贈與移轉登記行為，
      並至95年10月31日始知被告丙○○無資力，並未逾法定除
      斥期間云云。惟查，參以被告丙○○辯稱原告於95年4月9
      日就知悉伊無法還系爭彩鑽，要伊還錢等語（見本院97年
      3月24日言詞辯論筆錄），及原告所提出其為保全系爭彩
      鑽求償事宜，於95年4月26日具狀向台灣彰化地方法院民
      事執行處，聲請就系爭不動產為假扣押之聲請狀記載：「
      ... 聲請人（即原告）頓時起疑，乃透過管道調查債務人
      丙○○之財務狀況。發現債務人丙○○已負債累累，惟竟
      與另一債務人即其子乙○○基於毀損聲請人債權之故意，
      通謀虛偽意思表示於95年3月27日，將伊名下唯一之財產
      即座落彰化縣溪州鄉○○村○○路○段120巷30弄2號之房
      屋及土地，以『贈與』為原因，移轉過戶予乙○○。...
      」等語，有該民事假扣押聲請狀在卷可稽，堪認原告至遲
      於95年4月26日已知悉被告間該無償行為且有害及其債權
      之事實，算至96年11月14日提起本件訴訟之日止，已逾越
      一年之法定除斥期間，自屬不得再行使其撤銷權。從而，
      原告依民法第244條規定訴請撤銷被告間就系爭不動產所
      為之贈與行為及請求塗銷系爭不動產所有權移轉登記，為
      無理由。
六、綜上所述，本件原告請求被告丙○○給付115萬元，及自起
    訴狀繕本送達被告丙○○之翌日即96年12月23日起至清償日
    止，按年息5％計算之法定遲延利息，為有理由，應予准許
    。逾此之請求，為無理由，應予駁回。
七、假執行之宣告：
    本判決原告勝訴部分，係本於被告丙○○認諾所為，爰依民
    事訴訟法第389條第1項第1款規定，職權宣告假執行。至原
    告敗訴部分，其假執行之聲請失所附麗，應予駁回。
八、本件為判決基礎之事證已臻明確，兩造所為之其他主張、陳
    述並所提之證據，經審酌後，認均與本件之結論無礙，不再
    一一論述，併予敘明。
九、據上論結，本件原告之訴為一部有理由，一部無理由，依民
    事訴訟法第79條、第389條第1項第1款，判決如主文。
中    華    民    國    97    年     4    月    7     日
                      民事第六庭    法  官  曾部倫
以上正本係照原本作成
如對本判決上訴，須於判決送達後20日內向本院提出上訴狀
中    華    民    國    97    年    4     月    8     日
                                    書記官  謝梅琴


司法院資訊處製作；財團法人民間司法改革基金會備份。
